【裁判字號】    95,勞小上,6
【裁判日期】    950612
【裁判案由】    給付違約金
【裁判全文】
臺灣臺北地方法院民事判決             95年度勞小上字第6號
上  訴  人  甲○○
被上訴人    永保健康生技股份有限公司
法定代理人  乙○○
上列當事人間給付違約金事件，上訴人對於中華民國95年2月22日
臺灣臺北地方法院臺北簡易庭95年度北勞小字第3號第一審判決
提起上訴，本院判決如下：
    主  文
上訴駁回。
第二審訴訟費用新台幣壹仟伍佰元由上訴人負擔。
    事 實 及 理 由
一、本件上訴意旨略以：
  (一)原判決有判決不適用法令之違誤：
    系爭員工聘僱契約簽立時，被上訴人假以出國在即，要求上
    訴人當場簽約，並稱從未因此與員工發生糾紛，上訴人遂當
    場簽約，被上訴人利用上訴人求職心切又欠缺社會經驗，核
    其所為係違反消費者保護法第11條之1契約審閱期間規定。
    又依系爭員工聘僱契約第6條約定「... 但因服務成績不佳
    或品德不良，甲方（即被上訴人）可隨時解聘，甲方不負任
    何責任。」；且上訴人若欲離職，依同約第7條約定，需徵
    得被上訴人書面同意，違反者需賠償違約金，足見勞資雙方
    權義相差懸殊顯失公平，是依民法第247條之1規定，系爭員
    工聘僱契約第6條、第7條約定應屬無效。詎原判決未依上開
    規定逕認系爭員工聘僱契約第6條、第7條約定無效，更以之
    作為判決之基礎，屬判決不適用法令之判決違背法令。
  (二)原判決有違反民事訴訟法第199條第2項之闡明義務，為判決
    違背法令：
    系爭員工聘僱契約違約金約定按民法第252條規定，法院得
    依職權或聲請核減相當數額；另上訴人既已工作3日，按約
    定月薪新台幣（下同）38,000元，平均日薪即1,267元（38,
    000/30＝1,267），3日工作所得為3,801元，按民法第334條
    第1項規定上訴人得據以主張抵銷。上訴人因欠缺訴訟經驗
    、未委任律師，於原審未表明上開權利，原審法院即應依民
    事訴訟法第199條第2項向上訴人闡明行使權利，詎原審違反
    上開闡明義務，其判決即屬違背法令。
  (三)原判決違反民事訴訟法第469條第6款判不備理由：
  1.被上訴人虛偽表示徵求「諮詢專員」，工作內容為「營養師
    」、「社會服務部營養諮詢組專員」，擔任營養師、接聽客
    戶諮詢電話及說明會主持人之工作，上訴人誤信而與簽立系
    爭契約，惟實際上工作係為他人轉接電話、包裝貨物、摺廣
    告單、寄貨、至醫療院所幫忙排貨等雜務，與應徵時約定之
    工作內容差異甚大，致上訴人花費3天在被上訴人公司付出
    勞力、精神受有損害，上訴人依勞動基準法第14條第1項第1
    款「雇主於訂立勞動契約時為虛偽之意思表示，使勞工誤信
    而有受損害之虞」、第6款「雇主違反勞動契約或勞工法令
    ，致有損害勞工權益之虞者」得不經預告終止系爭契約。詎
    原判決遽認被告擔任之職務與系爭員工聘僱契約書所載並無
    二致，無證據足認被上訴人訂立契約時為虛偽之意思表示，
    使被告誤信而受有損害之虞，原判決有民事訴訟法第469條
    第6款判決不備理由之違誤。
  2.被上訴人按勞工保險條例第6條第2款規定有為上訴人投保勞
    工保險義務，被上訴人違反上開規定並未投保，按勞動基準
    法第14條第1項第6款，上訴人得不經預告終止契約。況且系
    爭員工聘僱契約書最後一行記載有上訴人身份證字號，非不
    能為上訴人投保勞工保險，原判決不察，亦未於判決書中說
    明此一身份證如何無法作為有利於上訴人之理由，即有民事
    訴訟法第469條第6款判決不備理由之違法。
二、按對於小額程序之第一審裁判之上訴，非以其違背法令為理
    由，不得為之，民事訴訟法第436條之24第2項定有明文；又
    上訴狀內應記載上訴理由，表明(一)原判決所違背之法令及具
    體內容、(二)依訴訟資料可認為原判決有違背法令之具體事實
    ，民事訴訟法第436條之24第2項、同條之25，分別定有明文
    。又所謂判決違背法令，乃指判決不適用法規或適用不當，
    亦為同法第468條所明定，且此亦為小額事件之上訴程序所
    準用（民事訴訟法第436條之32第2項參照）。
三、經查：
  (一)關於原判決有無違反民事訴訟法第199條第2項之闡明義務，
    為判決違背法令部分：
  1.按上訴人指摘原審訴訟程序中並未依法行使闡明權，而有判
    決違背法令等情，應符合民事訴訟法第436條之24第2項之規
    定，其提起此部分上訴，即屬合法，合先敘明。
  2.次按審判長應注意令當事人就訴訟關係之事實及法律為適當
    完全之辯論；審判長應向當事人發問或曉諭，令其為事實上
    及法律上陳述、聲明證據或為其他必要之聲明及陳述；其所
    聲明或陳述有不明瞭或不完足者，應令其敘明或補充之，民
    事訴訟法第199條第1項、第2項固定有明文。再按，依原告
    之聲明及事實上之陳述，得主張數項法律關係，而其主張不
    明瞭或不完足者，審判長應曉諭其敘明或補充之。被告如主
    張有消滅或妨礙原告請求之事由，究為防禦方法或提起反訴
    有疑義時，審判長應闡明之，民事訴訟法第199條之1亦定有
    明文。
  3.雖上訴人於95年1月25日到庭辯稱：「當時他告訴我的職務
    內容與我實際做的內容不一樣…。原告公司沒有幫我投勞健
    保... 且原告公司違反勞動基準法第14條第1款及第6款規定
    。所以我提前終止勞動契約…」等語（見原審卷第17頁），
    並提出終止勞動契約存證信函為證，然上訴人於上揭書狀及
    言詞辯論程序中，僅就被上訴人訂立契約有虛偽意思表示、
    實際工作內容與訂約時不符及被上訴人未為上訴人投保等情
    為抗辯，並無任何關於系爭員工聘僱契約違約金過高請求予
    以酌減、以3日薪資債權抵銷違約金等相關聯之陳述（見原
    審卷第17至19頁），可知上訴人於原審提出前開抗辯，於本
    件訴訟關係中係屬勞動基準法第14條第1項第1款「雇主於訂
    立勞動契約時為虛偽之意思表示使勞工誤信而受有損害之虞
    」、第6款「雇主違反勞動契約或勞工法令致有損害勞工權
    益之虞者」之法律上及事實上之陳述甚明，上訴人關於該部
    分之聲明或陳述有並無任何不明瞭、不完足之處，亦不生究
    為防禦方法或提起反訴之疑義，與民事訴訟法第199條第1項
    、第2項及第199條之1之規定顯不相符，上訴人於原審既已
    衡量其追求實體利益與程序利益，而未就關於被上訴人是否
    導致上訴人受有損失、損失金額若干、以及與被上訴人本件
    請求之關聯等作任何之陳述，若仍責令原審法院尚須探求是
    否有隱藏於上訴人內心，卻未於審理過程中表現之抵銷之意
    而闡明之，非但嚴重違反民事訴訟程序所恪遵之「處分權主
    義」及「言詞辯論主義」，而形成訴訟資源不平等之虞，且
    難謂平衡兼顧雙方當事人當事者權之保護，更與小額訴訟程
    序追求達成迅速而經濟之裁判，以及追求符合當事人信賴之
    真實之程序目的大相逕庭。
  4.從而，原審判決並無闡明上訴人是否主張民法第252條違約
    金過高之酌減請求權、民法第334條抵銷之適法性及必要性
    ，上訴人泛指原審判決違反闡明義務，要屬違誤，並不足採
    。
  (二)原判決是否有判決不適用法令之違誤部分：
    按當事人於第二審程序不得提出新攻擊或防禦方法，但因原
    法院違背法令致未能提出者不在此限，民事訴訟法第436條
    之28定有明文。查本件上訴人於上訴時始提出系爭員工聘僱
    契約簽立不符消費者保護法第11條之1契約審閱期間規定；
    系爭員工聘僱契約第6條、第7條約定因勞資雙方權義相差懸
    殊顯失公平，依民法第247條之1規定應屬無效之抗辯，而未
    於第一審言詞辯論終結前為之，是上訴人已不得於上訴審程
    序中提出前揭新攻擊或防禦方法。再就兩造間系爭員工聘僱
    契約內容以觀，其第6條係約定「…乙方（即上訴人）不得
    中途毀約，但因服務成績不佳或品德不良，甲方可隨時解聘
    …」，此與勞動基準法第11條、第12條法定解僱事由相當，
    已難遽認為無效，遑論本件被上訴人係依第7條而非第6條規
    定向上訴人請求，該第6條是否無效，與本件難認有涉。又
    系爭聘僱契約第7條係約定上訴人如欲提前解約，須得被上
    訴人書面同意，否則應賠償被上訴人損失二個月薪資總額，
    惟同時約定如被上訴人無正當理由於94年7月30日前終止契
    約，需補償上訴人二個月薪資，亦課予被上訴人賠償之責，
    即難認已構成單方失衡之條款，而有顯失公平之情形。況民
    法係以私法自治為原則，承認當事人間得自主創造其相互間
    私法關係，故當事人間所創設之契約關係，除有違反公共秩
    序及善良風俗或違反強制禁止規定之情事而被認為無效外，
    皆為民法所承認，並應為締約當事人間共同遵守。又勞雇雙
    方對最低服務年限之約定，往往係因雇主曾為勞工支出職業
    訓練費用、技能養成費用，故要求員工有最低服務年限做為
    回饋，就必要性而言，並無不當之處；且此一手段可確保雇
    主所支出之訓練成本可達回收。若不允許雇主為此種約定，
    雇主慮及投資大量成本訓練員工後，員工可能迅速離職另謀
    高就，致所支出之成本無從回收，雇主或將不願僱用經驗不
    足之新手，反將導致甫入社會之職場新鮮人或因故須轉業者
    謀職困難，以整體勞工權益與社會成本而言，實無益處。是
    以勞雇雙方對最低服務年限所為之約定，如所約定之最低服
    務年限，在社會一般觀念及商業習慣上，可認為合理適當而
    且不危及受限制人之經濟生存能力者，即應屬有效。
  (三)原判決是否有判決不備理由之違誤：
    按民事訴訟法第436條之32第2項規定小額訴訟程序僅準用民
    事訴訟法第469條第1款至第5款之規定，並未準用同條第6款
    「判決不備理由或理由矛盾」之規定。是上訴人主張因被上
    訴人虛偽意思表示致其受有損害；以及被上訴人違反投保義
    務，得不經預告終止契約，原判決未查竟認未予投保乃不可
    歸責於被上訴人，有判決不備理由云云。按前開說明，上訴
    人以原判決有「判決不備理由」之違誤提起本件上訴，顯屬
    無據。
四、綜上所述，原判決並無上訴人所指違背法令之情事，且依上
    訴意旨足認本件上訴為無理由，爰不經言詞辯論，逕予駁回
    。
五、訴訟費用之負擔：本件上訴裁判費為新台幣1,500元，應由
    上訴人負擔，爰確定如主文第2項所載。至本件訴訟費用計
    算則如附表所示。
六、據上論結，本件上訴為無理由，依民事訴訟法第436條之32
    第2項、第436條之28、第436條之29第2款、第78條、第436
    條之32第1項、第436條之19，判決如主文。
中    華    民    國    95    年    6    月    12    日
                   勞工法庭    審判長法  官  黃莉雲
                                     法  官  李維心
                                     法  官  曾啟謀
以上正本係照原本作成
本判決不得上訴
中    華    民    國    95    年    6    月    12    日
                                     書記官  王月伶
附    表
項    目               金額（新台幣）           備    註
第二審裁判費           1,500元              上訴人已繳納


司法院資訊處製作；財團法人民間司法改革基金會備份。
